【裁判字號】    97,訴,580
【裁判日期】    970609
【裁判案由】    確認買賣關係不存在   等
【裁判全文】
臺灣高雄地方法院民事判決               97年度訴字第580號
原      告  台新國際商業銀行股份有限公司
法定代理人  庚○○
訴訟代理人  甲○○
            戊○○
            己○○
            丁○○
被      告  丙○○
            乙○○
上列當事人間請求確認買賣關係不存在等事件，經本院於民國97
年5月26日言詞辯論終結，判決如下：
    主  文
確認被告間就坐落高雄市○○區○○段七八地號、應有部分萬分
之一○一○土地，及其上同段三二六建號即門牌號碼高雄市○○
區○○路一○七之三號房屋所有權之買賣關係及移轉登記物權行
為，均不存在。
被告侯俊宏就前揭土地及房屋於民國九十四年五月四日以買賣為
原因，向高雄市三民區地政事務所辦理之所有權移轉登記，應予
塗銷。
訴訟費用由被告負擔。
    事  實  及  理  由
一、原告主張：
  (一)被告丙○○於民國92年10月30日向原告借款新台幣（下同）
    64萬元，並簽發同額、到期日94年3 月20日之本票1 紙，以
    為擔保，惟被告丙○○自94年3 月21日起即未依約清償本息
    ，尚積欠258,940 元及自95年7 月11日起至清償日止按年息
    百分之19計算之利息，經原告調閱被告丙○○財產資料，發
    見被告丙○○僅有之財產即坐落高雄市○○區○○段78地號
    、應有部分萬分之1010土地，及其上同段326 建號即門牌號
    碼高雄市○○區○○路107 之3 號房屋（下稱系爭房地），
    於94年4 月21日以通謀虛偽之意思表示，與被告侯俊宏成立
    買賣契約，並於94年5 月4 日以買賣為原因，將系爭房地之
    所有權登記為被告侯俊宏所有，以逃避原告追索，依民法第
    87條第1 項前段規定，其買賣契約無效，買賣債權及物權關
    係自始不存在。為此，依民法第87條第1 項、第242 條、第
    767 條規定，提起本件訴訟。
  (二)並聲明：(1)確認被告間就系爭房地所為之買賣關係及移轉登
    記物權行為均不存在。(2)被告侯俊宏就系爭房地於94年5 月
    4 日以買賣為原因，向高雄市三民區地政事務所辦理之所有
    權移轉登記，應予塗銷。
二、被告則以：
  (一)被告丙○○因積欠被告侯俊宏債務計132 萬元，以該132 萬
    元為買賣價金，由被告丙○○將系爭房地所有權移轉登記為
    被告侯俊宏所有，以為抵償，是被告間確有買賣行為。
  (二)並聲明：駁回原告之訴。
三、兩造不爭執之事項及簡化之爭點為：
  (一)兩造不爭執事項：
  1.系爭房地本為被告丙○○所有，於94年5 月4 日以買賣為原
    因，移轉登記為被告乙○○所有。
  2.被告丙○○尚積欠原告258,940 元及自95年7 月11日起至清
    償日止按年息百分之19計算之利息。
  3.被告丙○○與乙○○為堂兄妹關係，而系爭房地於上開移轉
    登記前後，均供被告丙○○之父母親居住使用。
  (二)兩造爭執事項：
  1.被告間就系爭房地所為之買賣契約及移轉登記物權契約，係
    為逃避原告追索而為通謀虛偽意思表示，應屬無效？或為真
    正之買賣？
  2.原告依民法第242 條、第767 條規定，代位被告丙○○請求
    被告侯俊宏塗銷系爭房地之所有權移轉登記，有無理由？
四、按確認法律關係之訴，非原告有即受確認判決之法律上利益
    者，不得提起之，民事訴訟法第247 條第1 項定有明文。所
    謂即受確認判決之法律上利益，係指法律關係存否不明確，
    原告在法律上之地位有不安之狀態存在或受侵害之危險，而
    此種不安之狀態或危險，能以確認判決除去者而言（最高法
    院52年台上字第1240號判例意旨參照）。本件原告主張其對
    被告丙○○有前開債權，因被告間通謀虛偽意思表示而訂立
    買賣契約，並被告丙○○將系爭房地所有權移轉登記予被告
    侯俊宏，使其債權無法實現，侵害其權益，惟為被告所否認
    ，則被告間就系爭房地所為之買賣債權及物權契約是否不存
    在，自足以影響原告之私法上地位，而上開不安之狀態，非
    不得以本件確認判決將之除去，揆諸前揭規定及說明，原告
    提起本件訴訟，應有確認利益，先予敘明。
五、前揭不爭執事項，業據原告提出汽車貸款1 紙、汽車貸款申
    請書暨客戶基本資料表1 紙、車輛動產抵押契約書1 紙、本
    院94年度票字第10805 號民事裁定1 紙、系爭房地土地登記
    謄本1 份、建物登記謄本1 份、異動索引各1 份（本院96年
    度雄簡調字第663 號卷第7 至25頁）等為證，並有被告丙○
    ○之稅務電子閘門財產所得調件明細表1 份（本院96年度雄
    簡調字第663 號卷第32至33頁）在卷可按，且有高雄市政府
    地政處三民地政事務所97年4 月11日高市地民三字第097000
    3221號函暨所附所有權移轉登記文件影本1 份（見本院審卷
    第41至55頁）附卷可稽，堪認為真實。茲就兩造之爭點，析
    述本院得心證之理由如下：
  (一)被告間就系爭房地所有權之買賣債權及物權契約，是否係通
    謀虛偽意思表示而無效？
  1.按當事人主張有利於己之事實者，就其事實有舉證之責任，
    民事訴訟法第277 條定有明文。又按確認法律關係不存在之
    訴，如被告主張其法律關係存在時，應由被告負舉證責任（
    參照最高法院42年台上字第170 號判例要旨），並事實為法
    律發生之特別要件者，在消極確認之訴應由被告就其存在負
    舉證之責任，在其他之訴應由原告就其存在負舉證之責（司
    法院院字第2269號解釋意旨參照）。本件原告起訴主張被告
    間關於系爭房地所有權之買賣債權及物權契約不存在，為確
    認法律關係不存在之消極確認之訴，而被告既主張買賣債權
    及物權契約存在，揆諸前揭說明，自應由被告先負舉證責任
    ，苟未能舉證，則訴訟上之不利益即應歸於被告。
  2.被告侯俊宏辯稱：伊與丙○○是堂兄妹關係，丙○○於93、
    94年間向伊借款計147 萬元，第一次於93年1 月19日借款46
    萬元、第二次於94年2 月4 日借款52萬元、第三次於94年4
    月10日借款49萬元，期間丙○○每月還款1 萬元，計還款15
    萬元，尚積欠伊132 萬元，嗣因丙○○無法清償該借款，經
    合意以132 萬元為買賣價金，將系爭房地移轉登記予伊。又
    伊均係提領後交付現金予丙○○，而系爭房地現為丙○○父
    母親居住使用，每月租金3,000 元，亦以現金交付等語，並
    提出債務清償協議書1 份（見本院審卷第63、64頁）及被告
    侯俊宏所有台南市第三信用合作社（下稱台南三信）存摺影
    本1 份為證。
  3.經查，被告侯俊宏雖先後於93年1 月19日、94年2 月4 日及
    94年4 月10日，自其台南三信帳戶，分別提領464,000 元、
    52萬元及49萬元，有台南三信96年12月18日南三信總字第16
    65號函暨所附活期儲蓄存款對帳單1 份（見本院審卷第24至
    31頁）在卷可稽。然參酌被告侯俊宏陳稱：伊自營衣服（制
    服）工廠，年營業額約2 千多萬元以上等語觀之，衡情被告
    侯俊宏既從事商業活動，則該帳戶出入款項頻繁，乃情理之
    常，此參諸前揭渚期儲蓄存款對帳單益明。是被告侯俊宏提
    領前開款項，究係供生意往來所用或其他所需或將之借貸予
    被告丙○○？尚難遽認；自不得僅以被告侯俊宏自前開帳戶
    提領該等款項之事實，即認其與被告丙○○間確有消費借貸
    及交付款項之事實。次查，被告侯俊宏固辯稱：伊自帳戶內
    計提領147 萬元借給丙○○，期間被告丙○○每月還款1 萬
    元，計還款15萬元，故積欠132 萬元云云；惟查，前開帳戶
    提領款項期間，雖相距約15個月，然據被告丙○○陳稱：「
    第一次借錢是因為要開公司，第二次是要付貨款及信用卡的
    卡債，第三次被告侯俊宏本來不願意再借錢，是經雙方協議
    以房屋抵償，被告侯俊宏才又交付49萬元」（見本院審卷第
    73頁）等語以觀，顯見第二次即94年2 月間借款時，被告丙
    ○○之經濟狀況已陷於困窘，而按被告丙○○於約2 個月期
    間借款2 次，金額計高達101 萬元，並約定以系爭房地為抵
    償，則衡之常情，被告丙○○焉有資力及必要，自94年2 月
    起至4 月止每月再清償被告侯俊宏1 萬元？已徵被告所辯不
    實，況被告未提出被告丙○○每月確有清償被告侯俊宏1萬
    元之相關事證，以實其說。準此，依被告侯俊宏自台南三信
    提領款項與所謂系爭房地買賣價金132 萬元，即不相符合。
    又查，被告丙○○陳稱：「我個人有銀行帳戶」、「（問：
    該三筆款項均有一定之額度，為何未將之匯入或存入妳的銀
    行帳戶？）因為當時比較急，且是開始經營公司，廠商都要
    收現金」（見本院審卷第73頁）云云，然被告丙○○既有銀
    行帳戶，被告間如有交付鉅額款項之必要，理應以較方便、
    安全之匯款方式，以為交付。本件被告間每次交付高達40、
    50萬元之借款，被告侯俊宏竟捨近求遠，以前往銀行提領高
    額款項後，再持以交付被告丙○○之方式，交付借款，自與
    常情有違。況依匯款方式，被告丙○○得於確認匯入款項後
    ，直接至銀行提領現金，以為給付相關支出，實亦無需由被
    告侯俊宏交付現金。是被告所述交付款項情形，確與社會一
    般常情有違，難予採信。
  4.準上而論，被告侯俊宏雖確自其所有台南三信帳戶提領計1,
    474,000 元現金，然此可能係被告事後為附合銀行現金提領
    情形所為之陳述，是否為真實，尚非無疑。此外，被告亦無
    法舉證證明，該自台南三信提領之現金，確交付予被告丙○
    ○，是亦難僅據前開台南三信活期儲蓄存款對帳單，在無其
    他證據足以證明之情形下，即認為被告間確有借款132 萬元
    之事實。從而，被告侯俊宏辯稱：因丙○○積欠伊132 萬，
    始將系爭房地所有權移轉登記予伊，以為抵償云云，即屬無
    據。
  (二)原告主張依民法第242 條、第767 條規定，代位被告丙○○
    請求被告侯俊宏塗銷系爭房地之所有權移轉登記，有無理由
    ？
  1.按表意人與相對人通謀而為虛偽意思表示者，其意思表示無
    效；債務人怠於行使其權利時，債權人因保全債權，得以自
    己之名義，行使其權利；民法第87條第1 項前段、第242 條
    前段分別定有明文。
  2.本件被告未能舉證證明確有132 萬元之借款債權存在，即系
    爭房地買賣契約及移轉登記物權契約，係屬被告間通謀虛偽
    意思表示，而原告為被告丙○○之債權人。從而，原告代位
    被告丙○○請求被告侯俊宏就系爭房地於94年5 月4 日以買
    賣為原因，向高雄市三民區地政事務所辦理之所有權移轉登
    記予以塗銷，應屬有據。
六、綜上所述，被告丙○○與侯俊宏間就系爭房地買賣行為，確
    有諸多不合情理之處，且被告亦未能舉證證明確有上開借款
    及買賣行為存在。是原告主張被告間並無借款債權存在，及
    系爭房地買賣契約為被告間通謀虛偽意思表示等情，即屬有
    據。從而，原告依民法第87條第1 項前段、第242 條前段規
    定，訴請確認被告間就系爭房地所為之買賣關係及移轉登記
    物權行為均不存在，及被告侯俊宏就系爭房地於94年5 月4
    日以買賣為原因，向高雄市三民區地政事務所辦理之所有權
    移轉登記，應予塗銷，為有理由，應予准許。
七、本件事證已臻明確，兩造其餘陳述及攻擊防禦方法經本院斟
    酌後認均不影響本判決之結果，爰不再逐一詳予論述，附此
    敘明。
八、據上論結，本件原告之訴為有理由，依民事訴訟法第78條、
    第85條第1 項前段，判決如主文。
中    華    民    國    97    年     6    月     9    日
                  民事第六庭  法  官  洪榮家
正本係照原本作成。
如不服本判決，應於送達後20日內，向本院提出上訴狀並表明上
訴理由，如於本判決宣示後送達前提起上訴者，應於判決送達後
10日內補提上訴理由書（須附繕本）。
中    華    民    國    97    年    6     月    9     日
                              書記官  王紀芸


司法院資訊處製作；財團法人民間司法改革基金會備份。
